【裁判字號】    91,訴,1079
【裁判日期】    920611
【裁判案由】    徵收補償
【裁判全文】
臺北高等行政法院判決                            九十一年度訴字第一○七九號
                              .
    原      告  甲○○
    訴訟代理人  庚○○
    原      告  乙○○
    訴訟代理人  辛○○
    原      告  丙○○
    訴訟代理人  戊○○
    被      告  花蓮縣政府
    代  表  人  丁○○代理縣.
    訴訟代理人  己○○
右當事人間因徵收補償事件，原告不服內政部中華民國九十一年五月三十日台內訴字
第０九一０００三八六三號訴願決定，提起行政訴訟。本院判決如左：
    主  文
原告之訴駁回。
訴訟費用由原告負擔。
    事  實
壹、事實概要：
  一、緣被告辦理交通部東部鐵路改善工程局（現已更名為交通部鐵路改建工程局東
      部工程處）拓寬東線鐵路改善工程用地，經被告九十年七月一日府地價字第○
      六二三五七號公告徵收原告所有之花蓮縣玉里鎮○○段二四一─一、二五三─
      一、二五四─一及二五六─一號四筆土地（此四筆土地屬特定農業區農牧用土
      地），公告期間自民國（下同）九十年七月五日至八月四日止，並於八月八日
      至十日通知原告領取地價補償費。
  二、因原告認為其土地位於台十八線省道旁，地價補償偏低（按：原告起訴前異議
      與訴願階段各項主張均為本案爭點所在，本院將置之於「參、兩造之爭點」中
      ，於此不贅。），於公告期間內（九十年七月二十二日）提出異議，被告於九
      十年八月二十九日府地價字第八九三一四號函復其查處情形，惟原告仍然不服
      ，案經花蓮縣議會第十四屆第二十二次臨時大會組成專案小組，於九十年十月
      八日假花蓮縣玉里鎮公所舉行專案會議，決議提交花蓮縣地價及標準地價評議
      委員會重新評議。該委員會於九十年十二月十七日召開九十年第四次會議，經
      討論後決議：「該等土地地價之訂定，過程與結果公平合理，地價亦無偏低，
      仍維持原公告土地現值」。評議紀錄經內政部九十一年一月八日台內地字第○
      ○一八○二三○號函予以備查後，被告於九十一年一月二十一日府地價字第○
      九一○○○七三○六○號函將原告異議事項評議結果復知原告。
      本院按：土地徵收條例第二十二條第一、二項
        土地權利關係人對於第十八條第一項公告有異議者，應於公告期間內向該管
      直轄市或縣（市）主管機關以書面提出。該管直轄市或縣（市）主管機關接受
      異議後應即查明處理，並將查處情形以書面通知土地權利關係人。
        被徵收土地權利關係人對於徵收補償價額不服前項查處情形者，該管直轄市
      或縣（市）主管機關得提請地價評議委員會復議，土地權利關係人不服復議結
      果者，得依法提起行政救濟。
  三、原告並不同意上述地價評議結果，乃向內政部提起訴願，案經該部作成九十一
      年五月三十日台內訴字第○九一○○○三八六三號訴願決定，駁回原告之訴願
      ，原告於收受訴願決定書後，猶未甘服，遂於法定期間內向本院提起行政訴訟
      。
貳、兩造訴訟上之聲明：
  一、原告部分：
      求為判決撤銷原處分及訴願決定。
  二、被告部分：
      求為判決駁回原告之訴。
參、兩造之爭點：
  一、原告部分：
    Ａ、本件系爭四筆土地，原處分機關採齊頭式方式計算補償地價，有違憲法第十
        五條保障人民財產權規定及行政法「等則等之，不等則不等之」之平等原則
      １、按「人民之生存權、工作權及財產權，應予保障」憲法第十五條定有明文
          ，又平等原則是從憲法第七條而來，也稱為禁止差別待遇原則，意指行政
          權之行使，不論在實體上或程序上，相同事件應為相同處理，不同事件應
          為不同之處理。
      ２、查本件被徵收分別坐落於花蓮縣玉里鎮○○段二四一、二五三─一、二五
          四─一及二五六─一四筆土地（下稱系爭土地），均為緊臨臺十八線十五
          公尺省道旁之農地，與同一區段遠離臺十八線省道數百公尺，乃至數千公
          尺，僅鄰三公尺寬產業道路之其餘被徵收土地，交易價格顯然有別，此為
          眾所週知之事，亦為事理之然，無待詞費，乃被告於辦理本件土地徵收，
          竟無視二者顯著差異，未予區分補償地價，率採齊頭式徵收方式，一律以
          公告現值加計七成發放補償費，揆諸前揭說明，有違憲法第十五條「人民
          財產應予保障」之規定，更與行政法「等則等之，不等則不等之」之平等
          原則相違，委無可採。
      ３、本件被告嗣亦函覆交通部鐵路改建工程局東部工程處，略謂「被告估定地
          價係為區段地價而非宗地地價，無法周全顧及各個宗地之特殊條件，因此
          為顧及改線工程能順利週全，對渠等三人之陳情，仍請  貴局重視考量」
          ，被告亦自認本件土地徵收補償價格未考慮各個宗地之特殊條件，有失公
          平。
      ４、又被告在辦理鐵路用地徵收補償作業程序時，先為徵收補償價格公告，嗣
          後再辦公聽會，違背土地徵收程序，已嚴重侵害原告權益，據查被告辦理
          東華大學週邊市地重劃，在前置作業上與當地地主，相關單位，土地重劃
          委員會，經多次辦理公聽會及協調，把損害減至最低，直到產生共識後才
          公告，同樣是辦理土地公共政策，卻有兩種標準，實已違背土地徵收條例
          第十條。
    Ｂ、原處分機關及訴願決定雖均以邱瑞鴻、邱瑞燈為兄弟手足，其買賣為地價調
        查估計規則第九條規定之「特殊交易」，非屬一般正常交易價格；邱瑞鴻、
        邱瑞燈案之交易時間逾九十年七月公告現值作業期間，僅能列為九十一年七
        月土地公告現值買賣案例參考，並不影響花東鐵路玉里─東里間改線工程用
        地徵收補償區段地價估價作業；本案工程用地徵收範圍內百分之九十二土地
        所有權人，對於徵收補償價格並無異議，得以佐證補償費尚屬合理云云，駁
        回原告異議及訴願。惟上述見解實有違土地徵收條例第三十條及地價調查估
        計規則第九條規定：
      １、按「被徵收土地，應按照徵收當期之公告土地現值，補償地價。」、「前
          項徵收補償地價，必要時得加成補償；其加成補償成數，由直轄市或縣（
          市）主管機關比照『一般正常交易價格』，提交地價評議委員會於評議當
          年期公告土地現值時評定之。」土地徵收條例第三十條定有明文，其立法
          理由在於按照公告土地現值為徵收補償地價，由於諸多因素，公告土地現
          值與市價有相當差距，土地所有權人無法以補償金額另購回同等性質之土
          地，以致常發生抗爭阻撓情事，不僅妨礙公共建設之推展，且造成民怨，
          影響政府形象甚鉅。為在不損及土地所有權人權益及兼顧順利取得公共建
          設用地原則下，使政府徵收民地給予合理補償，除維持現行平均地權條例
          第十條，徵收土地以公告土地現值補償之規定外，於第二項規定，徵收補
          償地價，必要時得加成之。又基於目前各縣市公告土地現值與市價間之差
          距各不同，故另規定加成成數，由直轄市或縣（市）主管機關參考正常交
          易價格，提交地價評議委員會於評議當年期公告土地現值時，視其實際價
          格差距，予以合理評定。
      ２、又按「直轄市、縣（市）之公告土地現值應確實依平均地權條例及地價調
          查估計規則等有關規定辦理，調查當地『一般正常交易價格』，核實反應
          地價動態。」、「直轄市、縣（市）地價評議委員會評定公告土地現值時
          ，應切合『一般正常交易價格』，如未能切合一般正常交易價格者，需注
          意轄區內公告土地現值與一般正常交易價格之均衡性，並估計徵收土地補
          償地價加成補償成數，供地價評議委員會評定成補償數之參考。」土地徵
          收補償地價加成補償注意事項第一點、第四點亦分別定有明文。
      ３、再依內政部七十三年六月八日台內地字第二三三三八三號函示，略謂：「
          直轄市及縣政府於每年公告土地現值時，應切實依照平均地權條例第四十
          六條暨地價調查估計規則等有關規定辦理，使公告現值接近市價，並於依
          獎勵投資條例徵收工業用地與土地所有權人協議補償地價時，注意其協議
          補償市價與公告現值之平衡，以杜紛擾。」，而且土地徵收條例草案討論
          過程中，對於徵收補償，經濟部等相關單位都認為應按「市價」補償才能
          突破目前徵收的瓶頸。不過內政部認為所謂市價，認定上也有其困擾，明
          定以市價補償，也難免價有爭議，因此仍維持按公告土地現值補償，「必
          要時得加成」，而且是明定加成補償的成數不再受最高四成的限制，加成
          多少由地價評議委員會決定。如此沒有用「市價」兩字，事實上也等於可
          以作到市價補償了。是依上開說明可知，徵收補償地價應盡量趨近市價，
          殆無疑義。
      ４、本件被告雖係以公告土地現值加計七成（即每平方公尺新臺幣八百八十四
          元）計算補償地價，惟就上開四筆土地而言，此項徵收價格仍遠低於市價
          ，蓋訴外人邱瑞鴻所有座落於玉里鎮○○段一一四地號土地（與上開四筆
          土地中之二五四、二五五地號土地僅十餘公尺），面積○點四○九三公頃
          ，甫於九十年十月十八日，以五百六十二萬元（即每平方公尺一千三百七
          十三元）出賣予邱瑞燈，按上開四筆土地與本件買賣之土地所座落之區段
          ，均係緊鄰台十八線，已一、二十餘年無交易紀錄，故本件土地買賣價格
          可謂最近市價之反映，準此，花蓮縣政府徵收上開四筆土地之價格每平方
          公尺遠低於市價四百八十九元（0000-000=489），約僅為市價之六成四四
          （884÷1373=0.644），背離市價甚巨，顯未切合一段正常交易價格，而
          花蓮縣政府地價及標準地價評議委員會評議決議結果及訴願決定均謂「過
          程與結果公平合理，地價亦無偏低，仍維持原公告土地現值」云云，殊與
          上揭法令規定相悖，難謂適法。
      ５、本件土地徵收案中固有百分之九十二土地所有權人對於補償價格未有異議
          ，然於證據法則而言，百分之九十二地主未有異議，充其量僅能證明百分
          之九十二之土地所有權人「並無異議」，並不代表補償地價即為合理。且
          查，百分之九十二之土地所有權人所以未有異議，理由在於渠等土地均非
          緊臨省道臺十八線，與緊鄰臺十八線之系爭四筆土地比較，市價本為低廉
          ，用地機關以高於市價二至三倍價格徵收，渠等可謂「求之不得」，焉有
          反對異議之理？反觀系爭四筆土地，緊鄰臺十八線，原處分機關竟與其餘
          土地「一視同仁」，原告豈能甘服？原處分機關以「統計數字」製造「補
          償費合理」假象，乃「以偏蓋全」，洵不足取。
      ６、邱瑞鴻、邱瑞燈雖為兄弟手足，然以買賣當事人為兄弟，即指為「特殊交
          易」，似屬率斷，蓋邱瑞鴻、邱瑞燈兄弟已分產數十年，並無財產上利害
          關係，業據二兄弟於九十一年四月二十二日，假花蓮縣政府南區行政中心
          召開之鐵路土地徵收花蓮縣縣議會小組調查會議中陳明甚詳，二人既為手
          足，衡情論理，買賣價格應較市價為低，殊無高於市價之理，否則即使為
          手足，亦無接受高於市價之買賣價格，其理至明，而本件徵收補償費為每
          平方公尺八八四元，邱氏兄弟買賣價格為每平公尺一七三七元，補償地價
          甚不合理，由此可見。
      ７、地價調查估計規則第九條雖規定調查買賣實例時，應查明有無特殊交易情
          況或特殊土地情況，記載於買賣實例調查估價表，然地價調查估計規則非
          謂特殊交易情況全不足採，而係尚須判斷特殊交易價格於當地是否顯然偏
          高或偏低，以為評定之參考，此觀地價調查估計規則第九條第二項前段規
          定「前項所稱特殊交易情況指法院拍賣、急售、債務清償、競標、人為哄
          抬、利害關係人之買賣，『買賣價格於當地顯然偏高或偏低等。』」，交
          易情況除特殊外，尚須「買賣價格於當地顯然偏高或偏低」，方謂「特殊
          交易情況」自明，今微論邱氏兄弟並無特殊利害關係，已如前述，原處分
          機關及訴願決定，並未究明邱氏兄弟買賣價格於當地是否偏高或偏低，抑
          為正常交易價格？即認為屬「特殊交易情況」，非「一般正常交易價格」
          ，揆諸前揭說明，似嫌速斷。
      ８、土地徵收條例第三十條第二項有關加成補償成數雖規定「比照一般正常交
          易價格，提交地價評議委員會於評議當年期公告土地現值時評定之」，惟
          本件土地徵收案區域內，因十餘年來均無交易紀錄，固無徵收公告當期之
          交易價格可供加成補償成數之參考，然邱氏兄弟土地買賣時間為九十年十
          月十八日，與九十年七月四日本件徵收土地公告時間，僅相差三個月，參
          酌前述土地徵收補償條例「合理補償」、「趨近市價」立法精神，邱氏兄
          弟買賣價格，是否毫無參考價格，非無疑義。而近年來景氣低迷，此可由
          九十年七月花蓮縣政府公告土地現值平均調降百分之十二．五得以明證，
          是倘邱氏兄弟於評定九十年七月土地公告現值之八十九年三月至九十年二
          月買賣土地，買賣價格應較九十年十月為高，成交價格非僅五百六十二萬
          元耳，由此益可證明，邱氏兄弟買賣價格，適為一般正常交易市價反應，
          足供為加成補償費成數之參考。
    Ｃ、原處分及訴願決定違反土地徵收補償條例「合理補償」立法精神：
      １、關於公用徵收原則，比較法上向有「完全補償」與「相當補償」之立法例
          ，然均不脫「公平補償」範疇，我國學者多主張基於「公平原則」，應給
          予被徵收人「完全之補償」；亦有學者引用德國聯邦法院所創設之「重新
          籌置理論」，認為地價補償之公平標準，應指原土地所有權人地權被強制
          取消後，所獲地價補償數額適足在其他地區內購得同等面積、同等條件及
          同等利用價值之土地。不過我國實務上則多以「合理補償」為原則，例如
          行政院曾以函令指出：「國家行政行為之損失補償，如無成文法與習慣法
          之依據，應依公平合理之原則辦理。」，又如司法院大法官於解釋中多次
          指出，國家依法徵收人民之財產，應給予「適當之補償」或「合理之補償
          」，現行土地徵收條例亦本斯旨而制定，尤其於第三十條定有「加成補償
          成數」規定，供主管機關視被徵收土地個別差異，做彈性之適用，以符合
          理、適當補償原則。
      ２、雖現行土地徵收條例採「合理補償」、「適當補償」理論，非採「完全補
          償」理論，然仍不脫「公平補償」精神，洵無疑義，既為公平、合理補償
          ，就被徵收土地個別差異，諸如地理位置、交通便利、水電設施、發展潛
          力等，即應作適當完整評估，作為辦理徵收補償依據，而非採「齊頭式」
          之補償方式，一視同仁。本件原處分機關徵收土地中，系爭四筆土地緊鄰
          省道臺十八線，地理位置最優，交通最為便利，亦最具發展潛力，縱與其
          他遠離省道之被徵收土地同為農牧用地，於一般正常交易中價格亦有差異
          ，本件被徵收土地區域內，近來交易案例，除前述邱氏兄弟以每平方公尺
          一三七三元交易外，尚有邱瑞鴻將名下同路段一一五地號土地以每平方公
          尺六二四元售予訴外人吳秋雲案例可供參考，邱瑞鴻售予邱瑞燈之一一四
          地號土地與吳秋雲一一五地號土地為相鄰土地，何以售價竟差二．二倍，
          究其原因即為一一四地號土地緊臨省道臺十八線，地理位置優越，而一一
          五地號土地遠離省道臺十八線，地理位置不若一一四地號土地所致，此即
          地理位置不同，影響市場行情，最佳適例。
      ３、土地徵收條例第三十條雖規定應按照「當期之公告現值，補償地價」，然
          既同時規定得由主管機關比照一般正常交易價格「加成補償」，並未硬性
          規定加成補償成數必須相同，主管機關非不可依被徵收土地個別差異，作
          不同之加成補償，以符合理、適當、公平原則，原處分機關及訴願決定，
          似未明查，就系爭土地與其餘被徵收土地「一視同仁」，有違合理、適當
          補償立法精神，顯有未洽。
    Ｄ、系爭之源城段二四一、二五三─一、二五四─一、二五六─一四筆土地，於
        九十年十月及九十一年四月二次由花蓮縣縣縣議會組成專案小組調處，作成
        決議由花蓮縣最高之民意機構亦不苟同地政官員對系爭之四筆土地之徵收價
        格，亦認為嚴重侵害人民之權益及財產。
  二、被告部分：
    Ａ、「平均地權條例」第四十六條規定：「直轄市或縣（市）政府對於轄區內之
        土地，應經常調查其地價動態，繪製地價區段圖並估計區段地價後，提經地
        價評議委員會評定，據以編製土地現值表於每年七月一日公告，作為土地移
        轉及設定典權時，申報土地移轉現值之參考；並作為主管機關審核土地移轉
        現值及補償徵收土地地價之依據。」花蓮縣公告土地現值作業即依上開規定
        並參照內政部訂頒之「地價調查估計規則」第二十一條第一項第一款、第二
        款規定：由承辦員攜帶地籍藍圖、地價分布圖及地價區段勘查表實地勘查，
        斟酌地價之差異、當地土地使用管制、交通運輸、自然條件、土地改良、公
        共建設、特殊設施、工商活動、房屋建築現況、土地利用現況、發展趨勢及
        其他影響地價因素，於地籍藍圖上，將地價相近、地段相連、情況相同或相
        近之土地劃為同一地價區段。並以使用分區或編定使用地類別、使用管制、
        使用情形或道路、溝渠等易於辨識之自然界線劃分區段界線。
    Ｂ、本案土地雖位於台十八線省道旁，其交通流量目前僅有鄰近之居民及少數觀
        光旅客通行，且該等土地位於源城農地重劃區內，屬非都市土地特定農業區
        農牧用地，其重劃目的係為供農業生產利用，其土地使用管制、交通運輸、
        自然條件、土地改良、公共建設及土地利用現況等與鄰近重劃區土地使用現
        況相近，因此，遂依內政部訂頒之「地價調查估計規則」第二十一條之規定
        ，將同屬特定農業區農牧用地、以其地價相近、地段相連、情況相同土地，
        並以省道台十八線為界，將位於東側之源城段二四一─一地號劃入二九三─
        一地價區區地價為每平方公尺五○○元；位於西側之二五三─一、二
        五四─一、二五六─一地號劃入二九○─一地價區區地價為每平方公
        尺五二○元。其區段劃分之方式，包括位置、耕地性質、用地編定、交通、
        水利和土地利用等事項，不僅符合土地現值作業規範，亦充分顧及區段地價
        調查作業公平性及合理性之要求。
    Ｃ、又依「土地徵收條例」第三十條規定：被徵收之土地，應按照徵收當期之公
        告土地現值，補償其地價。在都市計畫區內之公共設施保留地，應按毗鄰非
        公共設施保留地之平均公告土地現值，補償其地價。前項徵收補償地價，必
        要時得加成補償；其加成補償成數，由直轄市或縣（市）主管機關比照一般
        正常交易價格，提交地價評議委員會於評議當年期公告土地現值時評定之。
        」花蓮縣地價及標準地價評議委員會為使土地徵收案件達公平、公正客觀原
        則，並維護被徵收人之權益，曾於八十九年第二次會議中決議，各土地徵收
        案之地價查估，地政單位應邀集土地登記專業代理人公會與稅捐單位派員會
        同勘查後，將該徵收地區之地價提交地價評議委員會做為訂定地價之參考。
        本案在原告提出異議後被告提交地價評議委員會評議前，於九十年八月二十
        一日依前揭決議，邀集相關單位實地勘查，並將會勘查處情形函復原告。
    Ｄ、本案地價均係依據內政部訂頒之「地價調查估計規則」及「土地徵收條例」
        第三十條規定辦理，該徵收土地之公告土地現值經加成（花蓮縣九十年度徵
        收補償加成數為七成）補償後，其補償價格已與該地區土地一般正常交易價
        格相當，並未偏低。
    Ｅ、至於原告所提鄰近土地交易與徵收補償價格差距甚大乙節，依據作業單位玉
        里地政事務所查明，鄰近源城段一一四地號土地買賣實例以五百六十二萬元
        （換算每平方公尺一、三七三元）出賣給邱瑞燈，該移轉案（九十年十一月
        十三日玉地普五五九二○號）所附身分證明及住所得知其雙方關係為兄弟，
        因之，其交易顯屬特殊交易情況，依「地價調查估計規則」第九條第二項之
        規定，特殊交易情況者，無論其買賣價格偏高或偏低，即非屬一般正常交易
        價格。換言之，原告引證之交易實例，既屬特殊交易情況，尚難以單一特殊
        交易認其係地價真正動態。
    Ｆ、縱然前述買賣實例為一般正常交易價格，惟該筆買賣之交易日已逾九十年七
        月土地公告現值作業期間，僅能列入九十一年七月土地公告現值作業買賣實
        例之參考資料，並不影響花東線鐵路玉里─東里間改線工程用地徵收補償區
        段地價估價作業。不得列入所依據之理由為該所（玉里地政事務所）辦理九
        十年七月公告土地現值作業，係依據估價基準期間（八十九年三月一日至九
        十年二月二十八日）內買賣實例或收益價格為調查對象。綜上所述，前述買
        賣實例價格，因在時間上已有相當期間之差距，與以九十年七月公告土地現
        值為計價基準所計算之徵收補償費難謂有關連性。
    Ｇ、另依據玉里地政事務所查復，源城段一一四地號，其地段鄰近玉里鎮都市計
        畫農業區，位於無尾溪以北，面對玉里農會倉庫，距離源城段二五四、二四
        一地號土地（位於無尾溪以南）約二百二十餘公尺，起訴狀內所述十餘公尺
        顯係有誤。上揭一一四地號土地之區位相較於二五四、二四一地號土地，本
        具地理位置之優越性，故其價格略有差異亦屬常態。
    Ｈ、本案工程用地徵收範圍內百分之九十二（總徵收筆數一一三筆，未領取者僅
        九筆）土地所有權人，對於徵收補償價格並無異議，且已領取補償費完竣，
        故該地段徵收補償費尚屬公平合理，又得一佐證。
    Ｉ、綜上，本案辦理過程合於有關法令規定，無不合常理或不妥之處，原告質疑
        被告辦理地價訂定過程不公，顯係曲解法令，且本案已經內政部駁回訴願，
        故原告之主張為無理由。
    理  由
壹、程序部分：
    本件原告於九十一年三月十九日起訴時，被告機關代表人（縣長）為張福興，嗣
    因張福興於九十二年五月十八日因死亡，縣長一職由丁○○代理，依法有代表被
    告進行訴訟行為之權限，其具狀聲明承受訴訟，經核並無不合，應予准許。
貳、實體部分：
  一、綜觀兩造之陳述及主張，本件行政訴訟之主要爭點應在於：被告決定原告所有
      花蓮縣玉里鎮○○段二四一─一地號等四筆土地之補償地價是否適法？
  二、原告主張系爭地價補償違法之理由，不外以下數點：
    Ａ、系爭土地緊臨約十五公尺寬之臺十八線省道，與其餘遠離臺十八線省道，僅
        鄰三公尺寬產業道路之被徵收土地，交易價格有別，補償地價亦應不同，被
        告卻以相同方式計算補償地價，有違憲法第十五條財產權保障與平等原則。
    Ｂ、為保障土地所有權人權益及兼顧順利取得公共建設用地，政府徵收人民土地
        應考量各地公告土地現值與市價間之差距，參考正常交易價格另規定加成成
        數，使徵收補償地價應盡量趨近市價，惟被告雖係以公告土地現值加計七成
        計算補償地價，仍遠低於市價，顯違反土地徵收條例第三十條及地價調查估
        計規則第九條規定。
    Ｃ、系爭土地所在之處已長期未有實際交易行為，被告卻以邱瑞鴻、邱瑞燈間有
        關玉里鎮○○段一一四地號土地之買賣價格，已逾公告現值作業期間，不影
        響本件徵收補償區段地價估價作業，又以其屬於地價調查估計規則第九條規
        定之「特殊交易」，卻未具體說明何以屬於「特殊交易情況」，非「一般正
        常交易價格」之理由，其決定自屬違法。
    Ｄ、又被告謂本次徵收範圍內百分之九二的土地所有權人並無異議，但這樣的外
        觀事實並不足以表徵「被告機關對原告等系爭土地補償價格之決定也同樣合
        理」。因為以上百分之九二地主之土地並沒有緊臨省道臺十八線，市價本來
        就甚為低廉，而被告卻以高於市價二至三倍之價格來徵收，當然沒有反對的
        道理，而可原告等系爭土地卻處於省道之旁，地價一向高昂，二者豈能等同
        併論。
  三、被告則基於以下理由認為原處分並無違誤：
    Ａ、系爭土地雖位於台十八線省道旁，惟交通流量稀少，且位於源城農地重劃區
        內，屬非都市土地特定農業區農牧用地，其重劃目的係為供農業生產利用，
        土地利用現況等與鄰近重劃區土地使用現況相近，故被告將同屬特定農業區
        農牧用地，以省道台十八線為界，將東側之源城段二四一─一地號劃入二九
        三─一地價區區地價為每平方公尺五○○元；西側之二五三─一、二
        五四─一、二五六─一地號劃入二九○─一地價區區地價為每平方公
        尺五二○元。其區段劃分之方式符合土地現值作業規範，亦顧及區段地價調
        查作業公平性及合理性之要求。
    Ｂ、又原告引據之邱瑞鴻、邱瑞燈間玉里鎮○○段一一四地號土地買賣，因當事
        人為兄弟，其交易顯屬特殊交易情況，且該地地段鄰近玉里鎮都市計畫農業
        區，位於無尾溪以北，面對玉里農會倉庫，距離系爭土地（位於無尾溪以南
        ）約二百二十餘公尺，價格差異亦屬常態。而縱謂該買賣實例為一般正常交
        易價格，惟其交易日已逾九十年七月土地公告現值作業期間（估價基準期間
        為八十九年三月一日至九十年二月二十八日），僅能列入九十一年七月土地
        公告現值作業買賣實例之參考資料，並不影響本件徵收補償區段地價估價作
        業。
  四、本院之判斷：
    Ａ、按現行徵收補償地價之決定標準，土地部分係依據土地徵收條例第三十條之
        規定：「被徵收之土地，應按照徵收當期之公告土地現值，補償其地價。在
        都市計畫區內之公共設施保留地，應按毗鄰非公共設施保留地之平均公告土
        地現值，補償其地價（第一項）。前項徵收補償地價，必要時得加成補償；
        其加成補償成數，由直轄市或縣（市）主管機關比照一般正常交易價格，提
        交地價評議委員會於評議當年期公告土地現值時評定之。」；至於土地改良
        物或農作物之補償，則依照同法第三十一條之規定辦理。
    Ｂ、由上述土地徵收條例第三十條與第三十一條之規定內容可知，我國對於徵收
        補償地價之核定，原則上以徵收當期之公告土地現值為準，在土地公告現值
        與交易價格（市價）差距過大時，另可參照「一般正常交易價格」加成補償
        ，換言之，徵收補償地價之決定係以「形式原則」（即「公告土地現值」）
        為主、「實質主義」（即「市場交易價格」）為輔，而現行徵收補償實務上
        ，由於土地政策考量致使土地公告現值往往偏低，是以加成補償幾乎成為常
        態。為此，徵收補償業務之中央主管機關內政部亦於八十九年五月十五日以
        內政部（八九）台內地字第八九七六七四三號函發布「土地徵收補償地價加
        成補償注意事項」，以俾各縣（市）地政機關正確適用法律、並「核實反映
        地價動態」（注意事項第一點）。
    Ｃ、徵收補償地價係以土地公告現值為計算基礎（或可稱為「界限基礎」，因為
        加成成數不能超過百分之百，所以土地徵收補償費用也不會超過土地公告現
        值的二倍），已如前述，則為能釐清原告於本件爭議應不服之對象以及適用
        正確之訴訟類型，即有必要對「公告地價」之法律性質有所說明。
      １、按平均地權條例第四十六條之規定：「直轄市或縣（市）政府對於轄區內
          之土地，應經常調查其地價動態，繪製地價區段圖並估計區段地價後，提
          經地價評議委員會評定，據以編製土地現值表於每年七月一日公告，作為
          土地移轉及設定典權時，申報土地移轉現值之參考；並作為主管機關審核
          土地移轉現值及補償徵收土地地價之依據。」而依照該條規定，並依循地
          價調查估計規則（由土地法施行法第四十條及平均地權條例授權內政部訂
          定）規範之調查程序所估計之公告現值，即成為核定徵收補償地價之依據
          。
      ２、本院認為，地政機關依照前述規範公告之土地現值，應屬行政程序法第九
          十二條第二項前段之「一般處分」，理由如下：
        ａ、依行政法學界之一般見解，若行政行為之對象為不特定之多數人，而其
            內容為一般（抽象）性規範者，為行政命令（法規命令）；若行政處分
            之對象為特定人，其內容為具體之事實關係者，乃典型之行政處分。
        ｂ、目前在理論上及實證法上雖已在前述分類外另承認一項變體，即「一般
            處分」之概念。按行政程序法第九十二條第二項前段所定：「前項決定
            或措施之相對人雖非特定，而依一般性特徵可得確定其範圍者，為一般
            處分，適用本法有關於行政處分之規定」之情形。揆諸前開規定可知，
            一般處分限於向「依一般性特徵可得確定其範圍」之「不特定人」所為
            之決定或措施，若相對人係「特定人」，則應屬典型之行政處分，而不
            能認其為一般處分。
        ｃ、土地現值經公告後，即成為課徵地價稅與核定徵收補償地價之依據，將
            直接影響人民財產利益之負擔以及損失之填補，故可認為其屬於「發生
            具體法律效果」之行政行為。就此行政行為作用之對象而言，其雖非針
            對人民擁有之個別地號土地現值有所決定，而係就各該地價區段之土地
            現值，但各該地價區段內個別地號土地歸屬何人所有，均可透過地政機
            關或由土地登記簿中查得，是以其發生效力之範圍係由「一般性特徵可
            得確定其範圍者」，職是之故，土地現值公告之法律性質應為行政處分
            中之「一般處分」。
    Ｄ、土地現值公告既屬於一般處分，則當地政機關公告時，權利受影響之人民即
        應於公告時起或知悉時起，於法定期間內循行政救濟途徑表示不服，待法定
        救濟期間經過後，土地現值公告之行政處分即已確定，所有權人不得再對所
        有土地之「公告現值」形成處分（包括「特定土地」之「區段歸屬」，與「
        特定區段」之「公告金額」）有所爭執。
    Ｅ、當然在這裏必須特別明言：
      １、行政作為常具有持續性，因此特定行政任務之完成，事前也常會有固定之
          作業程序必須加以遵守。而這些程序原則上都不會對外發生法律效果，而
          可解為「在作成行政作為（主要是指行政處分）前之內部前置作業」，不
          得單獨作為行政爭訟之對象（行政程序法第一百七十四條參照）。
      ２、可是在許多情形，一個行政任務之前置性作業，可能並非完全都是「不生
          對外法律效果之機關內部作業程序」，而可能已發生外部法律效果，例如
          在本案中，土地徵收任務之完成必須包含徵收補償作業，而徵收補償金額
          之決定，又與前階段之「地價區劃」有其關連性。
      ３、此時行政任務合法性之審查，往往牽涉到數個不同之行政處分，固然在行
          政爭訟法制的設計上，針對撤銷訴訟或課予義務訴訟，是以每一個單獨對
          外發生法律效果之行政處分作為審查對象。不過在審查特定行政處分之合
          法性時，若該行政處分是以某一個前行政處分作為基礎，即使該前行政處
          分已因法定訴願（或訴願先行程序）不變期間之經過而告確定，因此發生
          形式上之羈束力，但是法院仍可審查該前行政處分之合法性。因為只要行
          政處分末經法院審查作成實體判決，該處分即無「既判力」可言，其處分
          確定所生之「形式羈束力」，只對行政機關及處分相對人產生「有限制的
          」羈束作用，但行政法院仍不受拘束，而可對其合法性進行全面審查。
      ４、可是某一前行政處分「形式羈束力」存在的外觀，會提高該處分合法之概
          然率，因此法院在進行這樣的審查時，必須非常慎重，必須有堅強之法律
          上理由確認其確屬違法，才可排斥其對後一行政處分所生之規制作用。
      ５、另外上述「地價區劃」之決定本身，並無一個具有特定構成要件內涵之實
          證法規範可以據為審查之「正法」基準（特定行為是否「違法」，一定要
          先有一個客觀存在之「正法」作為標準，才有判斷之可能），而且涉及專
          業知識與經驗，因此多多少少含有「行政自由性」之意涵，除非能將法規
          範判斷基礎建立在憲法上之「人民基本權保障」或「平等原則」、「法治
          國家原則」等法理基礎，法院並無「正法」標準來審查其處分之合法與否
          。又即使類推適用司法院釋字第五五三號解釋意旨對「地方自治事項」與
          「不確定法律概念」適法性判斷所提出之標準（即(1)事件性質影響審查密
          度(2)判斷決策過程(3)有無應遵守之法律程序(4)涉及事實關係時有無涵攝錯
          誤(5)解釋本身有無明顯違背解釋法則及牴觸既存之上位規範(6)是否有重要
          事項漏未審酌），本件亦因涉及大範圍區域之土地價值評估，具有專業性
          ，且經合議制之地價評議委員會作成判斷，並已遵守相關程序，本院亦應
          尊重被告機關之判斷。
    Ｆ、是以當被告（或其他徵收補償機關）就徵收補償地價有所決定時，土地所有
        權人原則上僅得對作成該決定之組織或程序有無違法、裁量權行使（主要為
        比照一般正常交易價加成補償時，其成數之決定）有無違法不當加以爭執。
        如果因為對補償地價不服而要求撤銷或變更原地價區劃與原來認定之土地現
        值公告，除非具有非常堅強之證據資料，並能具體指明據以認定該等前階段
        處分違法之法規範基礎（此等法規範基礎，一般言之，大都建立在憲法層次
        之法理基礎上），不然其主張難謂有據。
    Ｇ、本件綜觀原告行政爭訟之過程，原告於徵收公告期間向被告表示異議之內容
        係補償地價過低；其於歷次審判程序中之主張，原告對於系爭土地之公告現
        值亦不爭執，所爭執者毋寧為被告執行土地徵收條例第三十條第二項之權限
        時，決定加成補償之成數過低。是以，本案爭議至此應限縮至被告決定補償
        成數是否有違法之情事。
    Ｈ、然而上開爭點之判斷，又須先就以下之行政實務現況為背景說明：
      １、按土地徵收條例第三十條第二項之加成補償權限，論其立法本意，乃是因
          為地價區劃就大範圍之多筆土地採單一公告現值後，同一地價區劃範圍內
          個別土地之差異性即被刻意忽略，所以針對此等現象，利用加成補償之方
          式，來調整每宗土地之價格差異。在此觀點下，如果嚴格言之，有關加成
          與否之決定應該是「以宗地為單位」，並於徵收補償之特定時點而為「個
          案式地」認定。
      ２、但現行地方機關之作業實務卻不是如此，反而變成「於每一年度之始，『
          通案式地』決定，全部管轄區域內（甚至有可能是多個不同之地價區段）
          之土地，如果在當年度徵收（不論其特定之時間），其徵收補償所應加給
          之成數」，而無視於各個宗地之地理差異性與徵收時點差異性對價格產生
          之變化。
      ３、行政法院面對此等實務作業現況，只能將限縮解釋，將加成數額之決定由
          個案事實之判斷或裁量（「加成」如果是個案式的決定到底算是判斷，還
          是裁量，尚有進一步討論之空間）解為普遍性的抽象法規範制定。
    Ｉ、如果加成之決定是一種抽象之法規範制定，並且是以整個區域之土地市價變
        化為其評估標準，是其判斷本身也是「通觀全局」之概然率判斷（以一個區
        域的市場行情昇降百分比來考量），則法院又如何針對個案之特殊情況來指
        摘其判斷違法﹖
    Ｊ、至於原告針對加成數額所提出之各項主張，亦多少出於對法制之誤解，而有
        加以說明之必要，爰分述如下：
      １、原告引據之邱瑞鴻、邱瑞燈間玉里鎮○○段一一四地號土地買賣，且謂：
          「該筆買賣並無「地價調查估計規則」第九條第二項之特殊交易情事，因
          此應可作為本件加成之依據」云云，本院認為：
        ａ、上開買賣是否為「地價調查估計規則」第九條第二項所稱之「特殊交易
            情事」，而不得據為估計地價之基準（這點兩造多所爭議），事實上與
            本案之勝負判斷全然無關。因為從「地價調查估計規則」第三條所規定
            之調查程序可以明顯看出，地價調查估計規則所定之調查程序只具有形
            成土地「公告現值」之功能而已，其與加成補償數額之決定完全無關。
            【註】：「地價調查估計規則」第三條之規定內容：
                    地價調查估計之辦理程序如下：
                    一、蒐集、製作或修正有關之基本圖籍及資料。
                    二、調查買賣或收益實例、繪製地價區段草圖及調查有關影響
                        區段地價之因素。
                    三、估計實例土地正常單價。
                    四、劃分或修正地價區段，並繪製地價區段圖。
                    五、估計區段地價。
                    六、計算宗地單位地價。
        ｂ、是以「地價調查估計規則」之規定乃是用以規範「同一地價區段內，多
            筆土地公告現值應如何形成」之課題，而無涉於個別土地之市價。
      ２、又原告主張：「系爭土地均緊鄰台十八號省道，與其他遠離該道路之被徵
          收土地之補償成數應不相同」云云，但是本院認為：
        １、地價區劃之決定，前已言之，涉及行政自由性之問題，法院應尊重行政
            機關之決定，加上原告從未對此一般處分提出行政爭訟，在本案中又未
            能提出堅強之法規範基礎來說明上開地價區劃決定之違法性，則基於上
            述理論，本院難以否認該地價區劃一般處分之合法性。
        ２、何況土地與一般動產商品相比較，有一個極大的特徵，其價格之高低往
            往與其土地本身之條件沒有太大之關連，反而與所受之公法上使用管制
            具有密切之關係（一筆土地因為地勢高低或地底土石結構而不具經濟價
            值固然不是沒有，但大多數之情形卻是，地理條件完全相同之多筆土地
            ，僅因其公法上使用管制為「學校」、「道路」或「住宅」，以致在市
            場上相差數倍之價格。因此土地價格之評估，當然不能以其實際使用現
            況為準，而要以其公法上之管制為準。原告系爭土地雖緊鄰道路，惟其
            土地使用區劃為農業區，與其他被徵收土地並無二致；所以該等土地是
            否面臨道路，對其經濟價格之高低影響有限。何況依原告提供之現場照
            片以觀，系爭土地迄至徵收公告時仍未從事任何開發，亦與其他被徵收
            土地相同。至於系爭土地之將來發展潛力，也是取決於公法上使用管制
            是否變更，這樣的事實，其發生可能性是無法合理預測的，因此也不能
            列入為評估土地價格的因素中。
  五、綜上所述，被告以加七成方式決定補償地價，乃本於依法律授權所制定之抽象
      法規範，一體適用於所有縣內徵收之土地，於法尚無違誤，訴願決定予以維持
      ，亦屬妥適，均應予以維持。原告求為撤銷為無理由，應予判決駁回。
據上論結，本件原告之訴為無理由，爰依行政訴訟法第九十八條第三項前段，判決如
主文。
中      華      民      國    九十二    年      六      月     十一     日
                                  臺北高等行政法院  第五庭
                                            審判長  法  官  葉百修
                                                    法  官  黃清光
                                                    法  官  帥嘉寶
右為正本係照原本作成。
如不服本判決，應於送達後二十日內，向本院提出上訴狀並表明上訴理由，如於本判
決宣示後送達前提起上訴者，應於判決送達後二十日內補提上訴理由書（須按他造人
數附繕本）。
中      華      民      國    九十二    年      六      月     十一     日
                                                    書記官  林麗美


司法院資訊處製作；財團法人民間司法改革基金會備份。
